【裁判字號】    90,上訴,781
【裁判日期】    900814
【裁判案由】    常業重利
【裁判全文】
臺灣高等法院臺中分院刑事判決                 民國九十年度上訴字第七八一號
      上  訴  人
      即  被  告  乙○○
      選任辯護人  張居德
      被      告  丙○○
右上訴人等因常業重利等案件，不服臺灣台中地方法院中華民國九十年三月五日第一
審判決（民國八十八年度訴字第二二三三號，起訴案號：臺灣台中地方法院檢察署民
國八十八年度偵字第九一０七號），提起上訴，本院判決如左：
      主  文
上訴駁回。
乙○○緩刑伍年。
丙○○緩刑貳年。
      事  實
一、乙○○係設於臺中市○○區○○路二一四號二樓及臺中市○○區○○路二０二號
    一樓「衣情服飾店」、「尹揚服飾店（公訴人誤繕為伊揚服飾店）」之負責人（
    係自前手施慶輝處以新臺幣（下同）五十萬元頂下該二家服飾店），為從事業務
    之人，並為商業會計法所稱之商業負責人，明知自其民國（下同）八十八年二月
    初起承接前手施慶輝，以「衣情服飾店」、「尹揚服飾店」名義與美商美銀賓旭
    信用卡股份有限公司臺北分公司（後該銀行信用卡業務由荷商荷蘭銀行股份有限
    公司臺北分行承接）所簽訂之特約商店合約書，應以該二家商店營業範圍內（即
    成衣、服飾品批發、零售及一般百貨業）之簽帳消費為限，不得接受任何非消費
    性之簽帳融資墊款，且其業務上所製作之二聯式消費簽帳單之第二聯特店存根聯
    及第一聯顧客存根聯，分別係其商業本身自行製存之內部憑證及給予其商業本身
    以外之人之對外憑證，詎乙○○竟基於意圖為自己不法之所有、明知不實事項填
    製會計憑證之概括犯意及常業重利之犯意，自八十八年二月初某日起在臺灣日報
    上刊登「仕女經營卡、刷一萬保証實拿九千五百元、0000000林小姐」之
    廣告，吸引持有信用卡而急需現金使用之不特定人前來貸款，從事以信用卡「假
    消費、真貸款（最低金額為五百元、最高金額為五萬元）」之貸款業務，另自八
    十八年二月下旬某日，以月薪二萬五千元僱用亦共同基於意圖為自己不法之所有
    及明知不實事項填製會計憑證之概括犯意聯絡及常業重利犯意聯絡之丙○○擔任
    該二家服飾店內負責打掃、招呼顧客、領錢供貸款給顧客等之工作，而共同經營
    上開貸款業務，期間自八十八年二月初起至八十八年四月六日止，總計有含丁○○（業經原審另案審結）在內之數額不詳（最少在三、四十名以上）之成年男、
    女，因需款孔急，即依該分類廣告所刊登之電話0000000號轉接至000
    0000000號之行動電話，而該含丁○○在內之數額不詳（最少在三、四十
    名以上）之成年男、女竟與乙○○、丙○○二人共同基於意圖為自己不法之所有
    之犯意聯絡；或係基於概括犯意，自八十八年二月初起至八十八年四月六日止（
    其中丁○○係先於八十八年三月間某日持其0000000000000000
    號信用卡向乙○○、丙○○貸款，一次三千元，並在上開刷卡機上刷卡後之簽帳
    單偽造已消費之上述金額，而將上述不實消費事項登載於乙○○、丙○○所使用
    業務上文書之簽帳單上），在上址「衣情服飾店」、「尹揚服飾店」內，由乙○○、丙○○二人確定借款人之信用卡確實有效無訛後，當場依據借款金額，無實
    際消費行為而將不實事項登載於業務所掌管之「衣情服飾店」、「尹揚服飾店」
    消費簽帳單二聯單，並交由含丁○○在內之數額不詳（最少在三、四十名以上）
    之成年男、女之信用卡持卡人簽名，其後藉以取得每年百分之七十八點二六以上
    與原本顯不相當之重利（其利率因牽涉到借款人發卡銀行之每月結算日不同及借
    款人借款日期不同，而有不同之利息，如以平均一月作為其貸放期間計算，高達
    年利率百分之七十八．二六左右以上，其計算式如下：「１００００減９２００
    等於８００（每一萬元扣除實際貸款九千二百元所得之差額），８００減（１０
    ０００乘２％手續費等於２００，公訴人誤認為手續費３％）等於６００元（實
    得之利息），６００除以９２００乘１２等於７８．２６％」），並賴以維生而
    以之為常業。後由乙○○、丙○○二人依該不實之第二聯特店存根聯簽帳單作為
    請款單，並將該簽帳單提交向美商美銀賓旭信用卡股份有限公司臺北分公司請款
    （簽帳單之提交及付款詳見特約商店合約書），致美商美銀賓旭信用卡股份有限
    公司臺北分公司陷於錯誤而為轉帳付款予乙○○、丙○○，而後美商美銀賓旭信
    用卡股份有限公司臺北分公司於付款後再轉而向持卡人所屬之發卡銀行（如丁○○所屬為美國銀行）請領持卡人所刷之金額（因乙○○未交待總計算金額，亦未
    留存資料查考，故詳細金額不詳，惟依所查扣之存款存摺內有記錄之施慶輝、第
    七商業銀行；施慶輝、臺中十一信；施慶輝、臺中市第三信用合作社及宇美國際
    有限公司、三信商業銀行內有關美商美銀賓旭信用卡股份有限公司臺北分公司所
    匯入之金額少則數萬元，多則十餘萬至近五十萬元，且幾乎每日均有大筆金額匯
    入，如其中僅八十八年二月二十二日則臺中十一信部分匯入十四萬五千九百零二
    元、十萬零七百三十四元、十九萬五千一百十八元；第七商業銀行部分匯入三十
    九萬六千四百十元、四十五萬一千七百八十元；三信商業銀行部分匯入二十九萬
    零六百四十八元；臺中市第三信用合作社部分匯入十五萬八千六百六十二元，合
    計共匯入一百七十三萬九千二百五十四元）。嗣於八十八年四月六日下午二時許
    ，先後在乙○○所經營位於臺中市○○區○○路二一四號二樓及臺中市○○區○○路二０二號一樓「衣情服飾店」、「尹揚服飾店」內，為警當場查獲乙○○、
    丙○○及正準備前來假消費、真貸款的丁○○（尚未辦妥借款手續即被查獲），
    並扣得刷卡機六台、帳單列表機二台、傳真機一台、行動電話一支、存摺十三本
    、帳冊一本、刷卡單存根一疊及現金五十九萬九千八百元（其中十四萬八千八百
    元係自乙○○皮包內所查獲，另四十五萬一千元係自丙○○褲子口袋內取出）等
    物。
二、案經臺中市警察局第四分局報請臺灣臺中地方法院檢察署檢察官偵查起訴。
      理  由
一、訊據上訴人即被告  (下稱被告)乙○○除對實際「假消費、真貸款」之客戶人數
    及貸放出去之總金額未為明確之供述及否認扣案之五十九萬九千八百元係用供以
    「假消費、真貸款」之資金外，餘均坦承不諱，並辯稱：「扣案之五十九萬九千
    八百元係買車的車款，並無供假消費、真貸款所用，且大概只有三、四十名客戶
    前來假消費、真貸款，大約只賺二十多萬元。我沒有自己做憑證，因我只是留著
    怕銀行調單對帳用，內部憑證是存在電腦裡面的，我沒有再寄去銀行，該給顧客
    的，我有交給顧客；我有從事『假消費、真貸款』之貸款業務，並藉機取得重利
    ，並賴以為常業，確有持不實之第二聯特店存根聯簽帳單請款，八十八年四月六
    日下午二時許，為警查獲，但只有二台刷卡機，其它都不是，丙○○是我僱請的
    ，被扣押的錢是真的要付車款的」等語；另訊之被告丙○○則矢口否認有何上揭
    犯行，辯稱：「我是受僱於人，只是負責送貨，不知公司從事重利行為，老闆叫
    我去領四十九萬元交給她，其餘不清楚。我只有領錢，都交給老闆娘，那錢是老
    闆娘要我去領繳汽車貸款的，其他的事我都不知情」云云。惟查：（一）、被告
    丙○○於警局初訊及檢察官偵訊時即坦承被告乙○○拿存摺給伊所領回的錢，是
    用來支付顧客到店內借款時支付給顧客用的（詳見偵卷第十二頁、第十二頁背面
    及第二十八頁），及被告丙○○亦不否認伊自八十八年二月下旬起即受僱於被告
    乙○○經營地下錢莊，工作約二個月（詳見同上偵卷第十二頁）等語，又證人即
    同案被告丁○○於檢察官偵訊時亦不否認曾於八十八年三月間向被告乙○○、丙○○二人以刷卡方式借錢（詳見偵卷第三十四頁背面），另參以扣案之中國信託
    商業銀行帳號0000000000000戶名乙○○及同銀行帳號00000
    00000000戶名林明樺（即乙○○之前夫）之活期儲蓄存款存摺內均有被
    告丙○○電匯存入之多筆大筆款項，以上開匯入款項金額判斷被告丙○○對於該
    二家服飾店之營業情形，必知之甚詳，足認被告丙○○上開所辯伊只是受僱於人
    ，不知有從事假消費、真貸款之重利行為乙節，顯係圖卸刑責之詞，要無足採。
    （二）、又被告乙○○雖辯扣案之五十九萬九千八百元係伊買車的車款，然依所
    查扣之存款存摺內有記錄於八十八年四月六日提領現金紀錄者僅有施慶輝、第七
    商業銀行之二十三萬元；施慶輝、臺中十一信之十一萬二千元；施慶輝、臺中市
    第三信用合作社五萬三千元及宇美國際有限公司、三信商業銀行十九萬八千元（
    以上合計提領金額為五十九萬三千元），並無任何一筆係提自被告乙○○之存款
    存摺內，參以被告乙○○於原審審理時曾供稱其中的十四萬八千八百元是準備借
    人（詳見原審八十八年十二月十五日筆錄）等語，且依卷附由被告乙○○所提出
    之動產抵押契約書影本可知，被告乙○○之汽車貸款本金係五十萬元，而查獲當
    日所查扣之金額將近六十萬元，明顯超過貸款金額甚多，此與常情不符；又衡以
    經驗法則，若該扣案之款項確係被告乙○○欲用以返還車款之用，何以均係提領
    自他人之存款存摺，此又明顯違背經驗法則，益足徵被告乙○○上開所辯扣案之
    五十九萬九千八百元係伊買車的車款乙情，顯亦係臨訟砌詞，亦無可採。（三）
    、再以被告二人所營店面僅約二十餘坪，不僅有高達六台之刷卡機及二台帳單列
    表機，甚且由扣案之存款存摺內明顯可看出被告營業金額十分龐大，應非係小小
    二家服飾店所可達到之營業額，益見被告二人所經營之規模非小，絕非如被告乙○○所言大概只有三、四十名客戶前來假消費、真貸款。（四）、荷蘭銀行於九
    十年六月十三日以八九荷銀字第二○五九號函復稱：一、「衣情服飾店」及「尹
    揚服飾店」於八十八年二月至同年四月六日確實為本行之特約商店，二、該兩家
    商店之信用卡簽帳單為二聯式，其作用為一聯持卡人留底聯另一聯為商店留底聯
    ，三、該兩家商店皆為只需憑電腦簽帳資料由本行直接撥予商店，四、「衣情服
    飾店」手續費為２％而「尹揚服飾店」手續費２．５％，五、商店需依合約書之
    規定只能真正刷卡購物，不能以信用卡假消費真借款之行為，六、本行已於發卡
    行取得款項並無任何受損情事等情；又台中市稅捐稽徵處於九十年七月十三日以
    中市稅商字第七一八八九號函復稱：凡由企業個體摯發給其他單位之憑證，以證
    明交易發生者，稱為對外憑證，例如銷貨發票、收款而簽付繳款人之收據等。另
    因業務而發生之各項文件單據，足以證明交易事項發生者，均稱之為會計憑證。
    關於消費者以信用卡簽帳消費，營業人所製作之二聯式消費簽帳係屬對外憑證，
    亦屬商業會計法所稱之會計憑證云云，足見本件之二聯式消費簽帳單，係屬會計
    憑證，應無庸疑。（五）、刑法上所謂常業犯，指反覆以同種類行為為目的之社
    會活動之職業性犯罪而言，至於犯罪所得之多寡，是否恃此犯罪為唯一之謀生職
    業，則非所問，縱令兼有其他職業，仍無礙於該常業犯罪之成立。上訴人既從事
    以信用卡假消費、真貸款之貸款業務，顯有以之為業之意思及事實表現，不論其
    所稱尚有其他正當職業是否屬實，均無礙於其常業犯罪之成立。此外，復有刷卡
    機六台、帳單列表機二台、傳真機一台、行動電話一支、存摺十三本、帳冊一本
    、刷卡單存根一疊扣案足資佐證，本件事證明確，被告二人犯行均洵堪認定，應
    予依法論科。
二、按刑法第三百三十九條第一項之詐欺取財罪以被害人因受他人詐術而將本人或第
    三人之財物交付即為已足，至於被害人整體之財產狀況有無變動則非所問，茲借
    款之人嗣後雖已向各發卡銀行清償該筆借款，仍無礙於被告二人詐欺取財罪之成
    立。又按重利罪所罰者，係放貸之人乘借款人急迫、輕率、無經驗，而取得與原
    本顯不相當之重利，至放貸之人是否另有其他支出，則非所問，因對真正刷卡消
    費之特約商店言之，其亦需支付相關之手續費及營業稅，豈非即蝕本經營；再營
    業稅之課徵，係針對銷售貨物或勞務或進口貨物而為，乃本件之持卡借貸，實則
    無任何買賣貨物之情形可言，是被告有重利之事實，至為明確。又被告二人乘借
    款人急迫需款之際，貸予金錢，並取得與原本顯不相當之重利，並藉以維生，以
    為之常業，其為重利罪之常業犯，應無疑義。再按商業會計法之會計憑證分為原
    始憑證及記帳憑證，而原始憑證可區分為外來憑證、對外憑證、內部憑證。特約
    商店於業務上所製作之二聯式消費簽帳單之第二聯特店存根聯及第一聯顧客存根
    聯即為證明持卡人曾經至該特約商店進行消費事項之經過而為造具記帳憑證所根
    據之憑證，並依憑證性質，分別為其商業本身自行製存之內部憑證及給與其商業
    本身以外之人之對外憑證。核被告二人以明知不實之事項，填製會計憑證，並持
    此不實之憑證最後向無支付該筆借款義務之發卡銀行詐取財物之方式，藉以取得
    金錢及與原本顯不相當之重利之行為，核被告二人所為，均係犯商業會計法第七
    十一條第一款之明知不實事項填製會計憑證罪、刑法第三百四十五條常業重利罪
    、刑法第三百三十九條第一項之詐欺取財罪。又公訴意旨認被告二人所登載不實
    之簽帳單，由貸款顧客簽名後，再持向所申請簽約之銀行請款部分，另犯有刑法
    第二百十五條之業務上文書登載不實罪（惟公訴人起訴犯罪事實中業已就行使部
    分起訴，僅起訴法條未論及），惟查商業會計法第七十一條第一款之明知不實事
    項填製會計憑證罪，乃刑法第二百十五條業務上文書登載不實罪之特別法，依特
    別法優於普通法之法律競合關係，應僅論以商業會計法第七十一條第一款之明知
    不實事項填製會計憑證罪即可，無庸再論以刑法第二百十六條、第二百十五條之
    罪（最高法院八十五年度臺上字第三一四五號、八十九年度臺上字第七二五九號
    判決意旨參照），故公訴人認被告二人另犯有刑法第二百十五條之罪，尚有未洽
    ，併予敘明。又被告乙○○、丙○○二人與該含丁○○在內之數額不詳（最少在
    三、四十名以上）之成年男、女等人間，就明知不實事項填製會計憑證、常業重
    利、詐欺取財部分之行為，各具有犯意聯絡及行為分擔，均為共同正犯。被告二
    人所犯之上開商業會計法第七十一條第一款之明知不實事項填製會計憑證罪、刑
    法第三百三十九條第一項之詐欺取財罪二罪，均時間緊密，犯罪構成要件相同，
    顯基於概括犯意反覆為之，均應依刑法第五十六條連續犯之規定，各論以一罪處
    斷。又被告二人所犯商業會計法第七十一條第一款之明知不實事項填製會計憑證
    罪、刑法第三百四十五條常業重利罪、第三百三十九條第一項之詐欺取財罪等三
    罪之間，有方法、結果之牽連關係，為牽連犯，亦應從較重之刑法第三百四十五
    條之常業重利罪處斷（最高法院八十八年度臺上字第四００號判決參照）。又公
    訴人雖未起訴被告二人另觸犯商業會計法第七十一條第一款之明知不實事項填製
    會計憑證罪之犯行，惟本院認與公訴人起訴之有罪部分，具有牽連犯裁判上一罪
    關係，應為起訴效力所及，自得併予審理。原審適用商業會計法第七十一條第一
    款，刑法第二十八條、第五十六條、第三百四十五條、第三百三十九條第一項、
    第五十五條、第三十八條第一項第二款，罰金罰鍰提高標準條例第一條前段之規
    定，審酌被告二人平日之素行、犯罪之動機、目的均僅為圖得一己私利，竟思以
    重利之方法圖利，致影響社會金融制度、手段、所營非法貸款時間長短、犯罪所
    得之利益、所生對各銀行債信、社會、國家金融秩序等之危害及被告二人犯後被
    告乙○○對於所圖得之金額及客戶人數均不願詳為交待與被告丙○○甚猶設詞狡
    辯，足見被告二人均無悔意等一切情狀，分別量處被告乙○○有期徒刑壹年拾月
    ，被告丙○○有期徒刑臺年肆月，以示懲儆，並匡法治。另稅捐稽徵法第四十一
    條之罪，係以詐術或其他不正當方法逃漏稅捐，為其構成要件。而所謂詐術，必
    須積極行為始能完成，至於其他不正當方法，亦應具有同一之形態，方符立法本
    旨，故僅不開立統一發票或不依規定申報課稅等消極為逃稅之行為，係單純違反
    稅法而已，應依各該稅法之規定為行政處分，責令補繳稅款為已足，不屬於稅捐
    稽徵法第四十一條科處刑罰之範疇，併予敘明（最高法院八十九年度臺上字第一
    八七號判決意旨參照）。至扣案之帳冊一本、行動電話一支（用以轉接之用）、
    傳真機一台及現金伍拾玖萬玖仟捌佰元，均係屬被告乙○○所有，此業據被告二
    人於警局初訊時供明在卷，且均係供犯罪所用之物，爰均係刑法第三十八條第一
    項第二款之規定告沒收。另扣案之刷卡機六台、帳單列表機二台因均係屬美商美
    銀賓旭信用卡股份有限公司臺北分公司所有（係被告依契約所租得），而非屬被
   告二人所有，爰不予宣告沒收；又存摺十三本中雖有三本（即中國信託商業銀行
    、臺中三信、慶豐銀行）屬被告乙○○所有，然因查無他積極證據足以證明係被
    告供犯罪所用之物，其他十本因均非屬被告二人所有，又非屬違禁物，故存摺十
    三本部分爰均不予宣告沒收；再刷卡單存根一疊部分，亦因查無他積極證據足以
    證明係被告供犯罪所用之物，亦不予宣告沒收。再未扣案供以假消費、真貸款之
    二聯式消費簽帳單之第二聯特店存根聯及第一聯顧客存根聯數紙係供犯罪所用之
    物，雖為被告二人及共犯等人所有，惟未據扣案，為避免日後執行困難，爰不均
    為沒收之諭知，附此敘明。原審認事用法及量刑，並無不當，被告丙○○上訴意
    旨否認犯罪，被告乙○○上訴意旨認原審判決太重，均指摘原判決不當，為無理
    由，應予駁回。第查被告等均未曾受有期徒刑以上刑之宣告，素行良好，以前均
    無任何違法前科紀錄，有前案紀錄表二份可憑，被告乙○○犯後坦承犯行，犯後
    態度良好，僅經營兩個月，扣除發卡銀行手續費、營業稅等後，所得不多，犯罪
    情節非重，荷蘭銀行已於發卡行取得款項，並無任何受損，有荷蘭銀行函附卷可
    稽，被告王原菁案發後，已於八十九年一月三日與其丈夫離婚，雙方所生長女林
    楷糖（八十六年九月二十七日出生），年僅三歲餘，就讀幼稚園小班，需由被告
    乙○○監護扶養，其父母與被告乙○○同住，依賴其照料，有離婚協議書、共同
    居住證明、戶籍謄本及在學證明書各一份可按，又被告丙○○係受被告乙○○僱
    用，情節較輕，被告等經本次刑事處分儆戒之後，應已知所警愓，而無再犯之虞
    ，本院認其等所受宣告之刑，均以暫不執行為適當，爰予宣告被告乙○○緩刑伍
    年，被告丙○○緩刑貳年，以勵自新。
三、據上論斷，應依刑事訴訟法第三百六十八條，刑法第七十四條第一款，判決如主
    文。
本案經檢察官甲○○到庭執行職務。
中      華      民      國      九十       年     八      月    十四    日
                                臺灣高等法院臺中分院刑事第四庭
                                      審判長法  官  洪  耀  宗
                                            法  官  劉  登  俊
                                            法  官  吳  重  政
右正本證明與原本無異。
如不服本判決應於收受送達後十日內向本院提出上訴書狀，其未敘述上訴之理由者並
得於提起上訴後十日內向本院補提理由書（均須按他造當事人之人數附繕本）。
                                            書記官  林  育  德
中      華      民      國      九十       年     八      月    十六    日
附錄：
商業會計法第七十一條第一款：
商業負責人、主辦及經辦會計人員或依法受託代他人處理會計事務之人員有左列情事
之一者，處五年以下有期徒刑、拘役或科或併科新台幣十五萬元以下罰金：
一、以明知為不實之事項，而填製會計憑證或記入帳冊者。
刑法第三百四十五條：
以犯前條之罪為常業者，處五年以下有期徒刑，得併科三千元以下罰金。
刑法第三百三十九條：
意圖為自己或第三人不法之所有，以詐術使人將本人或第三人之物交付者，處五年以
下有期徒刑、拘役或科或併科一千元以下罰金。
以前項方法得財產上不法之利益或使第三人得之者亦同。
前二項之未遂犯罰之。
                                                                        Ｒ


司法院資訊處製作；財團法人民間司法改革基金會備份。
